臺灣嘉義地方法院刑事判決　　　　　　　　　　　　　九十三年度簡上字第七四號
　　上　訴　人　臺灣嘉義地方法院檢察署檢察官
　　上　訴　人
　　即　被　告　甲○○
　　選任辯護人　高志明
右上訴人因被告竊佔案件，不服本院嘉義簡易庭九十二年度簡字第一五八五號，中華
民國九十二年十一月二十八日第一審刑事簡易判決（聲請簡易判決處刑案號：九十二
年度偵字第三一０三號）提起上訴，本院管轄之第二審合議庭判決如左：
    主  文
原判決撤銷。
甲○○意圖為自己不法之利益，而竊佔他人之不動產，處拘役肆拾日，如易科罰金，
以佰元折算壹日。
    事  實
一、甲○○係座落嘉義市○○段七三六之一、七三七之一地號（下簡稱大溪段第七三
    六之一、七三七之一號）土地之所有人，其於民國九十年間在前揭土地上建築房
    屋，其明知前揭土地在未興建前，即按土地界址範圍興建圍牆，圍牆外之空地屬
    相鄰之同段七四０號土地（原為丁○○父親賴德旺所有，賴德旺過世後，丁○○
    等繼承人尚未辦理繼承登記；下簡稱大溪段七四０號土地），非其所有，不得占
    用，竟於九十一年二、三月間，為通行之方便，意圖為自己不法之利益，未經丁○○等繼承人同意，僱請不知情之工人乙○○在該土地之地面上舖設水泥突起物
    ，供自己車輛出入住宅車庫通行使用，竊佔丁○○等繼承人所有之上開土地，而
    排除丁○○等繼承人使用收益該土地之權利，共計占用面積達０點００三七八六
    公頃（如嘉義市地政事務所九十三年七月二日複丈成果圖編號Ａ、Ｂ所示），經
    丁○○以存證信函與律師函催請恢復原狀，皆未獲置理。
二、案經丁○○訴請臺灣嘉義地方法院檢察署檢察官偵查後聲請簡易判決處刑。
    理  由
一、訊據上訴人即被告（下稱被告）甲○○固坦承在告訴人丁○○等人繼承之大溪段
    七四０地號土地上鋪設水泥之事實，惟矢口否認有何竊佔犯行，並辯稱：由卷內
    建屋前照片所示，本案系爭嘉義市○○段七四０地號土地上如嘉義市地政事務所
    九十三年七月二日複丈成果圖編號Ａ、Ｂ所示部分（下稱系爭土地），在建屋前
    即已鋪設水泥，其係因建屋埋設管線，將之挖除，埋設完成後再重新鋪設，僅係
    重新回復土地原有狀態，並非另一新占有狀態，欠缺不法所有意圖，與竊佔之構
    成要件有違，此外，複丈成果圖所測量之系爭土地面積可能過大云云。經查：
  （一）被告僱工鋪設水泥之位置，佔用一部份告訴人等人繼承之大溪段七四０地號
        土地之事實，業據被告於偵審中承認不諱，並經檢察事務官、檢察官及本院
        至現場履勘屬實，有勘驗筆錄三份、現場照片十六張在卷可稽（見發查卷第
        二四頁、偵卷第四三至四四頁、第六０至六三頁、本院卷第一０二至一０四
        頁）；另被告鋪設水泥部位佔用大溪段第七四０地號土地之面積為０點００
        三七八六公頃，業經本院會同被告、告訴人至現場履勘後，命嘉義市地政局
        人員測量屬實，有土地登記簿謄本、地籍圖謄本、建物所有權狀、嘉義市地
        政事務所九十二年一月十五日複丈成果圖、九十三年七月二日複丈成果圖等
        文件在卷足憑（見發查卷第五至六頁、第二九至三一頁、第三三頁；本院卷
        第一０六頁）；被告雖主張佔用之面積未達０點００三七八六公頃，惟該面
        積係本院於九十三年六月三十日會同公訴人、被告與告訴人進行履勘，經雙
        方確認測量之範圍後，指示嘉義市地政事務所人員進行測量所得，有勘驗筆
        錄一份在卷可查（見本院卷第一０二頁），被告僅空言對測得之占用面積加
        以質疑，未提出任何客觀證據供本院參酌，以實其說，自非可採，因此，被
        告占用大溪段七四０號土地之面積應堪認定。
  （二）雖被告以前地主丙○○之證詞（見本院卷第八０頁至八四頁）及買賣契約書
        、見證書、切結書影本（見偵查卷第四九至五二頁）為據，辯稱：在其購地
        前，系爭土地即為仲介公司鋪設水泥，其僅係因埋設排水管之故，予以挖除
        ，埋設完成後，重新再鋪上水泥，並非建立新占有狀態云云。惟查，證人即
        被告建屋時之建築師謝耀州於偵查中證稱：我確定施工時之圍牆沿著界址蓋
        起，圍牆外部分確實有雜草與樹木，二張照片是在八十九年十二月間申請建
        照拍的等語（見偵查卷第四六頁背面），並有照片二張在卷可參（見偵查卷
        第五三頁），經本院提示該二張照片予被告確認，被告亦供稱：現住位於大
        溪段七三六之一、七三七之一號土地上之建物，即蓋在上開照片之圍牆內等
        語（見本院卷第一０二頁背面），故證人謝耀州所證情節應足採信，上開二
        張照片之圍牆即係按被告土地之界址興建，被告應可認知圍牆外之土地非其
        所有。又被告建屋後，新鋪設水泥處與柏油路面中間尚存在有一道舊水泥路
        面，有現場照片四張在卷可查（見本院卷第一０三頁），證人即為被告進行
        鋪設水泥工程之工人乙○○證稱：斜坡狀水泥（即被告新鋪設水泥處）與柏
        油路間，有一長條狀水泥，係排水溝位置，被告家中水管必須接至排水溝處
        等語（見本院卷第七九頁），足見被告新鋪設之水泥路面與排水溝所在之舊
        條狀水泥路面相連接。依據前開證人謝耀州所提供之照片所示，被告房屋興
        建前，依土地界址所圍之圍牆與排水溝所在之條狀舊水泥路面間，尚有空地
        存在，亦即該圍牆並非直接與排水溝所在條狀舊水泥路面相連；而依被告建
        屋後之現場照片所示，被告新鋪設之水泥路面直接與排水溝所在之舊條狀水
        泥路面相連，互核上開各情，足見被告新鋪設水泥之範圍包括前開圍牆外與
        舊條狀水泥路面間空地，而該圍牆係沿界址興建，被告建屋之範圍在圍牆內
        ，已如前述，則被告難謂不知其新鋪設水泥處占用相鄰之他人土地。因此，
        即便如被告所辯，其新鋪設水泥處原即為水泥路面，然被告既對其新鋪設水
        泥處占用相鄰之他人土地有所認識，竟仍於挖除舊水泥後，重新在該處鋪設
        新水泥，難謂非建立新占有關係，此與延續前手占有狀態未加改變或擴充者
        不同，故被告所辯應難採信。
  （三）被告雖又辯稱：其鋪設水泥非專供其個人使用，並非竊佔云云。惟查，被告
        新鋪設水泥處，係由其住宅車庫向外鋪設，且有約十度之傾斜等情，除據被
        告供述及證人丁○○、乙○○證述在卷外，並有上開現場照片在卷可參，顯
        然該水泥之鋪設係為被告車輛進出住宅方便，非單純僅係鋪設排水管後回填
        ；又告訴人等人繼承所得之大溪段七四０地號土地，目前雖係供他人通行使
        用，惟查，民眾就既成公用道路之利用通行，僅屬一種反射利益，並非就該
        項道路有何種權利存在（行政法院五十三年裁字第三十九號判例參照），本
        件被告就告訴人等人繼承所得之大溪段七四０地號土地，頂多僅得享受通行
        反射利益，並不當然有請求享受利益之權利，更無於該土地上舖設水泥方便
        自己通行之權利。是被告違反土地所有權人即告訴人意願之客觀情形下，在
        該土地舖設水泥，乃就他人對不動產所既存之持有狀態加以排除而為支配管
        領之行為，不問是否供眾人通行，皆已該當竊佔之行為。
  （四）綜上所述，被告所辯，均不足採，被告竊佔犯行堪以認定。
二、核被告甲○○所為，係犯刑法第三百二十條第二項之竊佔罪，被告前開利用不知
    情工人乙○○，鋪設水泥，佔用相鄰之由告訴人等人繼承所得之大溪段七四０地
    號土地之行為，應論以間接正犯，且其一竊佔行為同時侵害告訴人與其他繼承人
    之所有權法益，為同種想像競合犯，應從一重處斷。原審依刑事訴訟法第四百四
    十九條第一項前段、第四百五十四條第二項，刑法第三百二十條第二項、第五十
    五條、四十一條第一項前段，罰金罰鍰提高標準條例第一條前段、第二條，逕以
    簡易判決判處被告拘役三十日，如易科罰金，以三百元折算一日，固非無見。惟
    查：（一）被告竊佔之土地面積經本院測量後，應為０點００三七八六公頃（即
    三七點八六平方公尺），並非原審認定之二十四平方公尺；（二）又被告利用不
    知情之工人乙○○鋪設水泥，應為間接正犯；公訴人上訴意旨指摘原審判決量刑
    過輕，及被告上訴意旨否認竊佔犯行固無理由，惟原審判決既有前開違誤與不當
    之處，自應由本院撤銷改判。爰審酌被告竊佔之面積非巨，且其竊佔之方式僅鋪
    設水泥路面，方便自己通行，並非加以圈圍，惡性非重，惟迄今並未改善其竊佔
    狀態，心態可議，其於偵、審中多次表明願以新台幣（下同）四十萬元與系爭土
    地所有繼承人和解，然因系爭土地之繼承人（含告訴人）無法獲得共識，以致無
    法達成和解等一切情狀，量處如主文所示之刑，並諭知易科罰金之折算標準，以
    資懲儆。至公訴人雖以被告犯後態度不佳，具體求刑有期徒刑五月，惟本院審酌
    被告竊佔之面積不大，且告訴人等人繼承所得之大溪段第七四０號土地，目前亦
    供他人通行使用，對於告訴人實際造成之損害不大，何況本件之所以無法和解，
    主要係因告訴人與其他繼承人無法達成共識所致，並非被告無和解之意，因此，
    本院認此種量刑之不利益，不應由被告承擔，公訴人之求刑，尚難准許，附此敘
    明。
據上論結，應依刑事訴訟法第四百五十五條之一第一項、第三項、第三百六十九條第
一項後段、第三百六十四條、第二百九十九條第一項前段，刑法第三百二十條第二項
、第四十一條第一項前段，罰金罰鍰提高標準條例第一條前段、第二條，判決如主文
。
本案經檢察官朱介斌到庭執行職務。
中      華      民      國    九十三    年      八      月      十      日
        臺灣嘉義地方法院刑事第二庭
                                審判長  法  官  許  兆  慶
                                        法  官  廖  政  勝
                                        法  官  林  坤  志
右正本證明與原本無異。
如不服本判決，應於判決送達後十日內向本院提出上訴狀( 應附繕本 )。
中      華      民      國    九十三    年      八      月      十      日
                                        書記官  黃  意  雯
附法條：
刑法第三百二十條：
意圖為自己或第三人不法之所有，而竊取他人之動產者，為竊盜罪，處五年以下有期
徒刑、拘役或五百元以下罰金。
意圖為自己或第三人不法之利益，而竊佔他人之不動產者，依前項之規定處斷。
前二項之未遂犯罰之。
